【裁判字號】    89,台上,3392
【裁判日期】    890615
【裁判案由】    違反農會法
【裁判全文】
最高法院刑事判決                              八十九年度台上字第三三九二號
    上   訴   人  台灣高等法院台中分院檢察署檢察官
    上訴人即被告  乙○○
    選 任 辯護人  吳雄仁律師
    被        告  丙○○
                  甲○○
右上訴人等因被告等違反農會法案件，不服台灣高等法院台中分院中華民國八十八年
九月二十二日第二審更審判決（八十七年度上更(一)字第一四九號，起訴案號：台灣台
中地方法院檢察署八十二年度偵字第一九四四號），提起上訴，本院判決如左：
    主  文
原判決關於乙○○、丙○○、甲○○部分均撤銷，發回台灣高等法院台中分院。
    理  由
本件原判決撤銷第一審關於上訴人乙○○部分之判決，改判依想像競合犯等規定論處
乙○○共同連續於農會之選舉以其他非法方法妨害他人競選罪刑；另維持第一審關於
被告丙○○、甲○○部分所為無罪之判決，駁回檢察官對該部分在第二審之上訴；固
非無見。
惟查：一、有罪判決書所記載之犯罪事實，為論罪科刑適用法律之基礎，故凡於適用
法律有關之重要事項，必須詳加認定，明確記載，然後於理由內敘明犯罪事實所憑之
證據及認定之理由，始足為適用法律之依據。如事實有此記載，理由未予說明，為理
由不備，按諸刑事訴訟法第三百七十九條第十四款規定，其判決當然為違背法令。原
判決事實認定台中縣新社鄉農會存有紅派與黑派之地方派系，彼此競爭激烈，上訴人
乙○○傾於黑派，為使黑派能獲得較多之當選席次，以便操控管理該農會，而為本件
妨害他人競選之行為等情，但何以認定乙○○係傾於黑派？何以認定乙○○知悉黃煉
柔、陳發安、陳光治等人俱非屬黑派之人，乃對其等之參選登記特予刁難？原判決俱
未說明其認定之理由及所憑之證據，自有判決不載理由之違法。二、審理事實之法院
，本乎發現實質的真實本旨，對於案內一切與罪名之成否、論罪科刑有關之證據，除
認為不必要者外，均應詳為調查，然後基於調查所得之心證以為判斷事實之基礎。各
級農會會員代表、農會理、監事及農事小組長、副組長均應於選舉前，辦理候選人登
記，非經登記不得參加競選，農會法第十五條第五項、第二十條第二項、第二十三條
第三項定有明文。原判決認定上訴人乙○○與未經起訴之羅文正、劉南村共同以非法
方法阻止台中縣新社鄉農會會員黃清道等人辦理會員代表、農事小組長或理監事選舉
之候選人登記，係成立農會法第四十七條之三第一項妨害他人競選罪，但未說明辦理
候選人登記事宜係屬競選行為之依據，其適用法律之當否自無從判斷。本院前次判決
發回意旨就此已予指明，乃原審仍未予調查說明，即遽行判決，難謂無查證未盡及理
由不備之違誤。三、上訴人乙○○於原審主張農會理監事、會員代表候選人資格須未
積欠農會財物、會費、事業資金、農業推廣經費、或對農會有保證債務而逾期尚未清
償者，為其消極資格之一；有無上開情事，應由登記參選人自行檢查，如有積欠者應
自行清償後，始得登記，並以登記時為準，農會無通知催討之義務（見原審更(一)卷(二)
第一一○至一二○頁）。倘屬無訛，上訴人乙○○既已於其所撰「新社鄉農會八十二
年改選小組長、會員代表候選人登記須知」及「新社鄉農會八十二年度改選理、監事
、縣代表候選人登記須知」之登記表件中，對於參選人之資格載明「沒有農會法第二
十條之二之消極條件」、「沒有積欠農會財物」、「沒有積欠農會財物、會費、事業
資金、農業推廣經費、或對農會有保證債務而逾期尚未清償者」（見第一審卷第一一
二、一一三頁），則其縱有原判決所認定在其所撰上開登記須知內，就登記參選之人
於辦理登記時需檢附之無積欠農會財物、會費、事業資金、農業推廣經費、或對農會
有保證債務而逾期尚未清償之證明申請書，均未予列載之情事，得否憑以認定該上訴
人係有妨害上開人員競選之故意，即非無研酌餘地。原審就乙○○上開所辯是否可採
？未於判決理由內予以說明，難謂無判決理由欠備之違誤。四、原判決事實認定黃煉
柔受同屬紅派成員之農會會員黃清道等二十五人委託，前往新社鄉農會辦理登記參選
該屆會員代表或農事小組長，欲向承辦選務之乙○○代領登記表件，遭乙○○藉詞刁
難，乃透過詹文雄逕至台中縣農會領取，詎其所領取之表件中未附無積欠證明申請書
，黃煉柔等人亦不知辦理登記須檢附無積欠證明申請書等情；倘屬無訛，黃煉柔既未
向乙○○領取參選登記表件，並未執有乙○○撰製之上開候選人登記須知，似無從因
該登記須知而誤以為辦理登記時所需檢附之登記表件以上開候選人登記須知所列者為
限，乃原判決事實欄卻又載稱乙○○明知輔導台中縣各級農會八十二年改選實施計畫
中，就縣農會及各鄉鎮市農會各種選舉候選人之登記與審查，業經訂明「各鄉鎮市農
會各種選舉候選人登記，應於各該農會公告受理候選人登記之期限內填具申請書、登
記表，並檢附法定登記資格應具證明文件及無『積欠農會財物、會費、事業資金、農
業推廣經費、或對農會有保證債務而逾期尚未清償』之證明，向各該農會為之」等事
項，而於其所撰之上開候選人登記須知之登記表件中，均未予列載，嗣經台中縣政府
函文增訂「無積欠農會財物、會費、事業資金、農業推廣經費、或對農會有保證債務
而逾期尚未清償」之申請書及證明書格式各一種，其仍未據以另行修改或重製候選人
登記須知，而先行預設陷阱，使人誤認辦理登記時所需檢附之登記表件以上開候選人
登記須知所列者為限云云，難謂其事實認定無前後矛盾之違誤。五、原判決依憑卷內
「新社鄉農會辦理第十二屆改選工作分工職掌表」（見第一審卷第一一九頁），認定
該農會於八十二年辦理第十二屆小組長等改選工作之分工職掌分為五道流程，即(1)領
表：由推廣股技術員張炤煜及試用股員被告乙○○負責。(2)受理未積欠財物證明申請
：由會務股股長劉南村負責。(3)查證並收繳積欠財物：由會務股雇員羅文正、信用部
主任劉福朝、推廣股股長被告丙○○、供銷部主任被告甲○○負責。(4)核發未積欠證
明書：由劉南村負責。(5)登記選務：由被告乙○○負責等情；倘屬不虛，上訴人乙○
○並不負責積欠財物及收款工作，乃原判決理由壹之一之（四）竟認定乙○○藉故拖
延，未容許黃煉柔等人代繳積欠完成登記，故意以非法方法妨害黃清道等二十三人及
陳發安競選云云，其所認定之事實與所採之證據不相適合，亦不無證據上理由矛盾之
違法。六、審理事實之法院，對於與被告被訴事實有關之證據，應從各方面詳予調查
，以期發現真實，苟有與待證事實相關之證據尚未查竣，即難為有利或不利於被告之
判斷。依上開分工職掌表所載，被告丙○○、甲○○應負責第三階段之「查證並收繳
積欠財物」工作，然據證人張豐勝、張基源於報告中載稱：其等於八十二年元月九日
九時三十分許接獲新社鄉鄉民電話指稱該鄉農會拒收會員繳納積欠農會財物等款項，
隨後受指派前往瞭解情形。「一、職等約於當日上午十時四十分許，到達新社鄉農會
，看見多人圍在受理候選人登記處（由該農會乙○○先生受理登記），此時即有多人
向職等抱怨農會拒收會員積欠費用，拒不開無積欠證明……，經職等詢其是否曾向農
會表示欲繳清積欠款項，渠等均稱已有表示，但農會拒收並拒開證明。隨即當職等之
面，提出約二萬元，向農會秘書丙○○、會務代股長劉南村、會務股乙○○等人員表
示欲繳清積欠農會款項，請農會出具無積欠證明，惟農會該等人員均拒絕接受，經職
等請農會人員出面處理，但一直無人肯出面辦理。……四、職等曾詢問黃員因何不開
證明，黃員稱渠等（指登記候選人或受託人）為何最後一天才來，又無附申請書。職
等表示渠等即有向農會意思表示欲繳清積欠款項，請農會出具證明，農會應即予以辦
理，但乙○○等人置之不理。」（見偵查卷第三三八、三三九頁），被告丙○○何以
於證人張豐勝、張基源經會員電話抱怨而抵達現場處理時，猶一再拒絕受理無積欠財
物之清查？又倘被告甲○○當時在場，何不予以受理？倘其當時不在場，在負有承辦
選舉工作之情形下，有無請假並指定職務代理人？凡此俱攸關認定被告丙○○、甲○
○被訴之妨害選舉罪名之能否成立，自有詳察慎斷之必要。又在詹德發、陳柏松、劉
昌晃、陳光平、劉德春、王連輕、鍾益郎、劉金露、賴有泉等九人委託陳光治向該農
會提出申請核發無積欠證書之「證明申請書」上，該農會信用部、供銷部、推廣股、
會務股之承辦人羅文正、寧世賓、陳智惠、羅明珠、彭馨逸及信用部主任劉福朝皆能
於八十二年十月十四日登記期限截止前完成其業務部門之簽章認證，被告丙○○則似
未能完成（見偵查卷第二七五至二八三頁），何以致之，亦非明瞭，此與其被訴罪名
之認定，亦有關係，自待查明。原審就上開不利於被告丙○○、甲○○之證據俱未予
調查，即遽行判決，亦有調查職責未盡之違誤。七、有罪之判決書，應於理由內記載
其科刑時就刑法第五十七條所列事項加以審酌之情形，刑事訴訟法第三百十條第三款
定有明文。原判決理由載稱其審酌上訴人乙○○犯罪之動機、目的、手段、所生危害
及犯罪後態度等一切情狀而量刑，僅為法律上抽象之一般規定，既未說明各該事項之
具體情形，及如何審酌之結果，其量刑當否即無從據以判斷，亦嫌理由欠備。以上諸
端，或為乙○○及檢察官上訴意旨所指摘，或為本院得依職權調查之事項，應認原判
決關於乙○○、丙○○、甲○○部分，仍有撤銷發回之原因。
據上論結，應依刑事訴訟法第三百九十七條、第四百零一條，判決如主文。
中      華      民      國    八十九    年      六      月     十五     日
                              最高法院刑事第十庭
                                  審判長法官  曾  有  田
                                        法官  陳  宗  鎮
                                        法官  劉  介  民
                                        法官  魏  新  和
                                        法官  孫  增  同
      右正本證明與原本無異
                                              書  記  官
中      華      民      國    八十九    年      六      月    二十一    日


司法院資訊處製作；財團法人民間司法改革基金會備份。
